【裁判字號】    97,交抗,1029
【裁判日期】    970930
【裁判案由】    聲明異議
【裁判全文】
臺灣高等法院臺中分院刑事裁定        97年度交抗字第1029號
抗  告  人  交通部公路總局台中區監理所豐原監理站
代  表  人  乙○○
受 處分 人  甲○○
上列抗告人因受處分人違反道路交通管理處罰條例聲明異議案件
，不服臺灣臺中地方法院中華民國97年7月25日所為裁定(97年度
交聲字第1943號），提起抗告，本院裁定如下：
    主  文
原裁定撤銷。
原處分關於吊扣職業聯結車駕駛執照拾貳個月部分撤銷。
甲○○汽車駕駛人駕駛汽車，經測定酒精濃度超過規定標準，吊
扣小型車駕駛執照拾貳個月。
    理  由
一、交通部公路總局台中區監理所豐原監理站（下稱原處分機關
    ）抗告意旨略以：(一)汽車駕駛人因違反道路交通管理處罰條
    例第35條規定吊扣駕駛執照處分，如無當時駕照車種之駕駛
    執照，仍應吊扣其持有其他車種之駕駛執照，主要係考量其
    違規行為對道路交通秩序之維持及道路交通安全已生較大影
    響，基於一人一照原則，故吊扣其持有之駕駛執照，以限制
    其繼續駕車行駛道路之權利，係屬駕駛行為之限制，不因其
    駕駛車類不同而有所差異。(二)汽車駕駛人取得高一級車類之
    駕駛資格，應換發駕駛執照，並准其駕駛較低級車類之車輛
    ，又領有連結車駕駛執照者，得駕駛大客車、大貨車、代用
    大客車、大客貨兩用車、曳引車、小型車、輕型機器腳踏車
    。自中華民國96年2月1日起已領有大貨車駕駛執照2年以上
    之經歷申請考驗取得連結車駕駛執照者，得駕駛大客車、代
    用大客車、大貨兩用車，道路交通安全規則第61條第1項第1
    款訂有明文。本案駕駛人持有職業連結車駕駛執照，酒後違
    規駕駛小型車，如不能吊扣其駕照，將造成取得較高級車類
    駕照之駕駛人，得恣意酒後違規駕駛較低級車類之車輛，顯
    非立法之本意，且本案裁定亦有悖於道路交通管理處罰條例
    第35條第1項第1款之規定，為此爰提起抗告請求撤銷原裁定
    云云。
二、原裁定略以：
  (一)原處分機關略以：受處分人甲○○駕駛車號UK─5477號自小
    客車，於民國（下同）97年5月21日1時14分許，在臺中縣梧
    棲鎮○○路與四維路口處，因酒精濃度超過規定標準，經測
    定酒精濃度為每公升0.46毫克，為臺中縣警察局清水分局員
    警當場舉發，並製發中縣警交字第 HBO170489號違反道路交
    通管理事件通知單，依道路交通管理處罰條例第 35條第1項
    第1款之規定，裁處受處分人罰鍰新臺幣（下同）3萬4500元
    ，並吊扣駕駛執照12個月，施以道安講習，原處分並無不法
    等語。
  (二)受處分人異議意旨略以：道路交通管理處罰條例第68條已修
    正，因駕駛自小客車違規，而遭吊扣職業聯結車駕照，依法
    無據，且吊扣職業聯結車，有違行政程序法第 7條，請求撤
    銷原處分關於吊扣職業聯結車駕照 1年部分，希望從輕發落
    等語（受處分人並未就裁處罰鍰及道安講習部分異議）。
  (三)按「汽車駕駛人飲用酒類或其他類似物後，其吐氣所含酒精
    濃度超過每公升0.25毫克，不得駕車」；「駕駛汽車經測試
    檢定酒精濃度超過標準，處汽車駕駛人罰鍰 1萬5千元以上6
    六萬元以下，並當場移置保管該汽車及吊扣其駕駛執照 1年
    」道路交通安全規則第114條第2款、道路交通管理處罰條例
    第35條第1項第1款分別定有明文。又按「汽車駕駛人，有第
    35條第 1項規定之情形時，應接受道路交通安全講習」，同
    條例第24條第1項第2款亦有明文規定。復按94年12月14日修
    正前道路交通管理處罰條例第68條規定：「汽車駕駛人，因
    違反本條例及道路交通安全規則之規定，受吊扣或吊銷駕駛
    執照處分時，吊扣或吊銷其持有各級車類之駕駛執照」，其
    立法意旨，在於違規行為對道路交通秩序之維持及道路交通
    安全已生較大之影響，故規定吊扣或吊銷其持有各級車類之
    駕駛執照，以限制其繼續駕車行駛道路之權利，其係屬駕駛
    行為之限制，並不因所持駕駛執照種類不同而有所差異。然
    按該條文已修正為：「汽車駕駛人，因違反本條例及道路交
    通安全規則之規定，受吊銷駕駛執照處分時，吊銷其持有各
    級車類之駕駛執照」，並於95年3月1日施行，乃因舊法將違
    法或違規駕駛人所持有各級車類之駕駛執照一併吊扣或吊銷
    失之苛酷，影響人民工作及生活甚鉅，故為上開修正。是依
    前開修正後道路交通管理處罰條例第68條規定，受吊銷駕照
    處分者，仍維持吊銷其持有之各級車類駕駛執照，至受吊扣
    駕照處分者，則僅限於吊扣其違法或違規當時所駕駛車輛之
    駕駛執照，不得同時一併吊扣其持有之其他各級車類之駕駛
    執照，而限縮原條文之適用範圍，亦即受吊扣駕駛執照處分
    者，不在本條規定適用之列甚明。且道路交通管理處罰條例
    第35條第1項第1款前段既將汽車及駕駛執照併列，而不稱「
    吊扣其各級車類之駕駛執照」，解釋上當係指同一等級之汽
    車駕駛執照而言，不得任意擴張解釋。又該修正條文之立法
    說明略以：「原條文將違法或違規駕駛人所持有各級車類之
    駕駛執照一併吊扣或吊銷，失之過酷，影響人民工作及生活
    甚鉅，爰修正之」等語，其立法意旨在於最高級車類之駕駛
    執照係受處分人賴以維生之工具，而受處分人駕駛較低級車
    類之車輛違規受罰，卻一併吊扣其最高級車類駕駛執照，對
    受處分人之工作權及生存權造成極大之損害，有違憲法保障
    人民生存權及工作權之意旨，故應予修法解決。又對於維護
    交通秩序、達成公益目的，尚有其他相同有效之手段可資運
    用，應選擇侵害人民權益最小之手段，其一併吊扣其最高級
    車類駕駛執照係全面剝奪人民賴以維生之方式，顯然並非為
    最輕微之手段，所造成之損害已與欲達成目的之利益顯失均
    衡，亦有違比例原則。前開道路交通安全規則對於汽車駕駛
    執照之管理，採取一照原則，固然導致越級駕駛人違規酒駕
    時，受無須吊扣駕駛執照之利益，然此關於駕駛執照管理所
    衍生之問題，宜由修法解決，尚不得擴張解釋，於駕駛人無
    較低級車類駕駛執照可供吊扣時，即率爾代以吊扣其所領有
    之較高級車類駕駛執照。
  (四)經查，受處分人確有前開駕駛汽車經測試檢定酒精濃度超過
    標準（酒精濃度測定值為每公升0.46公克）之違規行為，此
    為受處分人所不爭執，並有原舉發機關舉發違反道路交通管
    理事件通知單及原處分機關之裁決書附卷可稽，其前開違規
    行為固堪以認定。惟查，受處分人係因駕駛一般自用小客車
    而違反前開交通法規，原處分機關僅得吊扣「其」（指一般
    自用小客車)駕駛執照1年，受處分人雖領有職業聯結車之駕
    駛執照，而依修正後道路交通管理處罰條例第68條規定，受
    吊扣駕駛執照處分時，已不得再吊扣受處分人所持有各級車
    類之駕駛執照，業如前述。原處分不察，竟仍執行吊扣受處
    分人所持有之職業聯結車之駕駛執照，即非合法，應認本件
    異議為有理由，原處分關於吊扣職業聯結車駕駛執照12個月
    部分應予撤銷，並就該撤銷部分諭知受處分人不罰，以資適
    法。另本院原應諭知吊扣受處分人自用一般小客車駕駛執照
    12個月，惟因受處分人係因取得高一級車類之駕駛資格而換
    發駕駛執照，准其駕駛較低級車類之車輛，亦即受處分人係
    領有職業聯結車駕駛執照而駕駛自用小客車，實際上並無自
    用小客車之駕駛執照，故事實上不能對自用小客車駕駛執照
    予以執行，則其結果造成對受處分人無須吊扣駕駛執照之利
    益，而與不罰無異，乃逕諭知不罰。至原處分機關另裁處受
    處分人罰鍰及道安講習部分，聲明異議意旨並未指摘及此，
    本院即無由就罰鍰及道安講習部分處分併予審酌，附此敘明
    等語。
三、本院查，
  (一)按95年3月1日修正施行前之道路交通管理處罰條例第68條規
    定：「汽車駕駛人，因違反本條例及道路交通安全規則之規
    定，受吊扣或吊銷駕駛執照處分時，吊扣或吊銷其持有各級
    車類之駕駛執照。」該條文所稱之「駕駛執照」，係指違規
    人持有之各級車類駕駛執照均應予吊扣或吊銷，惟道路交通
    管理處罰條例第68條，嗣於94年12月14日經修正公布，並於
    95年3月1日施行，修正施行後之條文業已刪除「吊扣或」等
    字，即已將「受吊扣駕駛執照之處分係吊扣其持有之各級車
    類駕駛執照」部分之規定廢除，依現行條文之解釋，即係受
    吊銷駕照處分者，仍維持吊銷其持有之各級車類駕駛執照，
    至受吊扣駕照處分者，則僅限於吊扣其違法或違規當時所駕
    駛車輛之駕駛執照，不得同時一併吊扣其持有之其他各級車
    類駕駛執照。且道路交通管理處罰條例第35條第1項第1款前
    段既將汽車及駕駛執照併列，而不稱「吊扣其各級車類之駕
    駛執照」，解釋上當係指同一等級之汽車駕駛執照而言，不
    得任意擴張解釋。又道路交通安全規則對於汽車駕駛執照之
    管理，採取一照原則，固然導致越級駕駛人違規酒駕時，因
    無較次級之駕駛執照，而產生如何吊扣較次級駕駛執照之困
    擾，然此關於駕駛執照管理所衍生之問題，宜由修法解決，
    尚不得擴張解釋，於駕駛人無較次級車類之駕駛執照可供吊
    扣時，即率爾代以吊扣其所領有之較高級車類駕駛執照。
  (二)本件受處分人違規行為係發生於 97年5月21日，自應適用修
    正後之道路交通管理處罰條例第68條之規定。又受處分人違
    規時，係駕駛自用小客車，此有臺中縣警察局清水分局中縣
    警交字第HB0000000號舉發通知單、原處分機關 97年6月5日
    豐監稽違字第裁63-HB0000000號裁決書附卷可憑，揆諸上開
    說明，抗告人應僅限制受處分人駕駛自用一般小客車之權利
    （即吊扣其小型車駕駛執照，始符依法行政原則）。抗告人
    以道路交通管理處罰條例第35條規定，認吊扣汽車駕駛人持
    有之駕駛執照，以限制其繼續駕車行駛道路之權利，係屬駕
    駛行為之限制，不因其駕駛車類不同而有所差異云云，已不
    當擴張解釋限制人民權利之法律，與依法行政原則有違，是
    本件應僅吊扣小型車之駕駛執照，以避免過度影響人民之工
    作及生活，始符合修法本旨。
  (三)本件原審裁定撤銷原處分機關對受處分人所為「吊扣職業聯
    結車駕駛執照12個月」部分之處分，固屬有見。惟受處分人
    為本件違規時係駕駛自用小客車，本件原審裁定既認受處分
    人確有駕駛自小客車經測試檢定，有「酒精濃度超過規定標
    準」之違規情形，揆諸上開道路交通安全規則及道路交通管
    理處罰條例之規定，受處分人依法即應受限制駕駛自用小客
    車之權利，亦即吊扣其小型車駕駛執照，尚不能因受處分人
    僅持有職業大貨車駕駛執照，即認此部分免罰。至於如何「
    吊扣」其小刑車駕駛執照，係屬如何為適當之處分及執行方
    式之問題，但不能因執行稍有困難，即置立法修正通過之條
    文不予遵守適用（此為本院97年9月26日最新之決議)。原審
    裁定未審酌及此，就此部分逕為不罰之諭知，尚與道路交通
    管理處罰條例第35條第1項第1款、第68條等之規定不合。原
    處分機關抗告意旨指摘原裁定不當，認仍應吊扣受處分人之
    職業聯結車駕駛執照12個月云云，雖無理由，惟原裁定既有
    上開可議之處，自應由本院將原裁定撤銷，並依法裁定如主
    文所示。
四、據上論結，依道路交通案件處理辦法第25條、第26條、刑事
    訴訟法第413條，裁定如主文。
中    華    民    國    97    年    9     月    30    日
            刑事第十庭    審判長法  官  林  照  明
                                法  官  林  欽  章
                                法  官  蔡  名  曜
上列正本證明與原本無異。
不得再抗告。
                                書記官  劉  恒  宏
中    華    民    國    97    年    10    月    3     日


司法院資訊處製作；財團法人民間司法改革基金會備份。
